臺灣高等法院高雄分院民事判決　　　　 95年度勞上易字第6號
上　訴　人　　湯太平（即湯金雀之承受訴訟人）
　　　　　　　湯蘭芬（即湯金雀之承受訴訟人）
　　　　　　　湯美英（即湯金雀之承受訴訟人）
　　　　　　　甲○○（兼湯金雀之承受訴訟人）
　共　　　同
　訴訟代理人　侯清治律師
　被 上 訴人　何秀英即鎰沅工程行
　訴訟代理人　郭清寶律師
上列當事人間請求損害賠償事件，上訴人對於民國95年1 月26日
臺灣高雄地方法院94年度勞訴字第47號第一審判決提起上訴，本
院於96年1月24日言詞辯論終結，判決如下：
    主  文
上訴駁回。
第二審訴訟費用由上訴人負擔。
    事實及理由
一、按上訴人湯金雀於原審判決後，判決正本送達前之民國95年
    2 月3 日死亡，此有其死亡證明書一紙可稽（本院卷第15頁
    ）。而湯金雀死亡後，湯金雀之繼承人遲未聲明承受訴訟，
    業經原審於95年12月26日以裁定命湯金雀之繼承人即湯太平
    、湯蘭芬、湯美英及甲○○承受續行本件湯金雀部分之訴訟
    （本院卷第164 頁），先予敘明。
二、原上訴人湯金雀及上訴人甲○○起訴主張：其等之子湯太雄
    （未婚無子女）於91年起即受僱於被上訴人從事土木工建築
    工作。湯太雄於93年5 月15日因工作關係，騎乘車牌號碼
    PKO-177 號重機車附載訴外人乙○○，欲前往屏東縣潮州鎮
    被上訴人所僱用之工頭即訴外人丙○○之住處會合，再一起
    前往工地，於途經屏東縣萬巒鄉○○村○○路時，因發生車
    禍，湯太雄傷重而不幸死亡。而被上訴人為僱用勞工5 人以
    上之行號，依勞工保險條例（下稱勞保條例）第6 條第1 項
    第2 款規定，自有替湯太雄投保勞工保險之義務，惟被上訴
    人竟未依法為湯太雄辦理投保手續，致上訴人無法依據勞保
    條例第63條、第64條之規定，領取湯太雄因職業傷害死亡之
    5 個月喪葬津貼及40個月之遺族津貼，則依勞保條例第72
    條第1 項後段規定，其等自得請求被上訴人賠償依勞保條例
    規定之給付標準計算之損失。而湯太雄受僱於被上訴人之日
    薪為新臺幣（下同）1500元，月薪為4 萬5000元，依勞工保
    險投保薪資分級表，其月投保薪資應為4 萬2000元，湯太雄
    因職業傷害死亡，其等可一次請領喪葬津貼5 個月及遺屬津
    貼40個月，合計共189 萬元（42,000×45＝1,890,000） 。
    爰聲明求為判決：(一)被上訴人應給付湯金雀、甲○○189 萬
    元，及自起訴狀繕本送達之翌日起至清償日止，按週年利率
    5%計算之利息。(二)願供擔保請准為假執行之宣告。
三、被上訴人則以：被上訴人雖為鐵工工程之承包商，惟並未實
    際施作工程，被上訴人所標得之工程，均轉包予次承攬人施
    作。而訴外人丙○○係承攬被上訴人綑紮鋼筋之工程，故湯
    太雄係受僱於丙○○，湯太雄與被上訴人間並無僱傭關係存
    在，被上訴人自無為湯太雄投保勞工保險之義務。且湯太雄
    發生車禍當日係星期例假日，工地並無綑紮鋼筋工程，其因
    交通事故死亡，非屬勞工安全衛生法所規定之「職業災害」
    等語，資為抗辯。聲明：(一)湯金雀、甲○○之訴及假執行之
    聲請均駁回。(二)如受不利判決，願供擔保請准免為假執行之
    宣告。
四、原審為湯金雀、甲○○全部敗訴之判決，上訴人不服，提起
    上訴，並於本院減縮遺屬津貼之請求為30個月，即請求被上
    訴人應給付喪葬津貼5 個月及遺屬津貼30個月，合計共147
    萬元（42,000×35＝1,470,000） 。聲明：(一)原判決關於駁
    回湯金雀、甲○○後開第二項請求部分廢棄。(二)被上訴人應
    給付上訴人147 萬元及自94年9 月15日起至清償日止，按週
    年利率5%計算之利息。被上訴人則聲明上訴駁回。
五、兩造對下列事項不予爭執，並有上訴人戶籍謄本（原審卷第
    9-12頁）、道路交通事故現場圖、道路交通事故調查報告表
    （原審卷第38-40 頁）、交通事故當事人酒精測定紀錄表、
    湯太雄診斷證明書（原審卷第53-54 頁）、現場照片（原審
    卷第57-69 頁）及勞工保險局94年9 月21日保承資字第
    09410511350 號函（原審卷第34-35 頁）、相驗屍體證明書
    影本（原審卷第17頁）等件在卷可稽，堪信為真實：
  (一)湯太雄係甲○○及湯金雀之子，其於93年5 月15日騎乘車牌
    號碼PKO-177 號重機車附載訴外人乙○○，欲前往訴外人丙
    ○○位於屏東縣潮洲鎮之租住處時，途經屏東縣萬巒鄉○○
    村○○路，因發生車禍而死亡，湯太雄於死亡時並未投保勞
    工保險。
  (二)湯太雄係酒後騎乘機車而車禍肇事，其經抽血檢驗之酒精濃
    度為300mg/dl，經換算呼氣值為1.5mg/l ，已超過法定標準
    0.25mg/l，故本件車禍非屬職業災害（本院卷第55頁）。
  (三)湯太雄之日薪為1500元，月薪為4 萬5000元，湯太雄如有投
    保勞工保險，依勞工保險投保薪資分級表，其月投保薪資為
    4 萬2000元。
六、兩造之爭點：
  (一)湯太雄是否受僱於被上訴人？被上訴人有無為湯太雄投保勞
    工保險之義務？
  (二)上訴人依勞工保險條例第72條第1 項後段之規定，請求被上
    訴人應給付喪葬津貼5 個月及遺屬津貼30個月，合計共147
    萬元，有無理由？
七、湯太雄是否受僱於被上訴人？被上訴人有無為湯太雄投保勞
    工保險之義務？
  (一)按凡受僱於僱用5 人以上之公司、行號，年滿15歲以上，60
    歲以下之勞工，應以其雇主或所屬團體或所屬機構為投保單
    位，全部參加勞工保險為被保險人。勞工保險條例第6 條第
    1 項第2 款定有明文。故被上訴人究有無為湯太雄投保勞工
    保險之義務，端視湯太雄是否受僱於被上訴人、及上訴人是
    否為僱用5 人以上之行號而定，先予敘明。
  (二)經查，上訴人雖主張：依財政部南區國稅局函覆本院之被上
    訴人92年度綜合所得稅各類所得資料清單（本院卷第127 頁
    ）所示，被上訴人於92年度申報營利事業所得稅時，確有申
    報支出湯太雄之薪資所得19萬元，足證湯太雄確係受被上訴
    人所僱用；且被上訴人於92年度、及93年度申報營利事業所
    得稅時，所列舉扣除員工之薪資支出名冊內，均有申報給付
    丙○○薪資所得36萬元及33萬元，足證丙○○亦係受僱於被
    上訴人之員工，丙○○並非向被上訴人承攬工程之次承攬人
    ，湯太雄亦非受僱於丙○○云云。惟按納稅義務人應於每年
    5 月1 日起至5 月31日止，填具結算申報書，向該管稽徵機
    關，申報其上一年度內構成綜合所得總額或營利事業收入總
    額之項目及數額，以及有關減免、扣除之事實，並應依其全
    年應納稅額減除暫繳稅額、尚未抵繳之扣繳稅額及可扣抵稅
    額，計算其應納之結算稅額，於申報前自行繳納。且稽徵機
    關接到結算申報書後，應派員調查，核定其所得額及應納稅
    額。所得稅法第71條第1 項前段及第80條第1 項分別定有明
    文。足見營利事業之結算申報書中關於該營利事業收入總額
    之項目及數額，以及有關減免、扣除之事實，均乃納稅義務
    人自行填寫申報後，再由稽徵機關於接到結算申報書後，派
    員調查，核定營利事業之所得額及應納稅額。故結算申報書
    ，既係營利事業自行填寫申報之文書，其並非民事訴訟法第
    355 條第1 項所規定之公文書自明，且營利事業之結算申報
    書中關於該營利事業收入總額之項目及數額，以及有關減免
    、扣除之事實，既均由納稅義務人自行申報填寫，如上所述
    ，則其申報之項目及數額是否確為真實，亦待稽徵機關派員
    調查及核定，故該結算申報書應僅作為納稅義務人自行申報
    繳納稅捐之形式依據之一，尚不得以之作為認定實體上權利
    義務關係之唯一證據。從而，上訴人以被上訴人92年度綜合
    所得稅各類所得資料清單中，因有申報湯太雄之薪資所得支
    出，而主張湯太雄係受僱於被上訴人云云，已嫌速斷。且證
    人丙○○於本院亦具結證稱：伊是作被上訴人下包的工程，
    且是湯太雄主動打電話給伊說要工作，因伊那裡無法開立扣
    繳憑單，所以才由被上訴人來申報湯太雄之薪資所得等語（
    本院卷第118 頁）。從而，上訴人單憑被上訴人自行申報之
    結算申報書上之記載，認定湯太雄及丙○○均係受僱於被上
    訴人云云，顯不足採信。
  (三)又稱僱傭者，謂當事人約定，一方於一定或不定之期限內為
    他方服勞務，他方給付報酬之契約。民法第482 條定有明文
    。參酌勞動基準法規定之勞動契約，指當事人之一方，在從
    屬於他方之關係下，提供職業上之勞動力，而由他方給付報
    酬之契約。可知，僱傭契約乃當事人以勞務之給付為目的，
    受僱人於一定期間內，應依照僱用人之指示，從事一定種類
    之工作，且受僱人提供勞務，具有繼續性及從屬性之關係。
    最高法院94年度台上字第573 號、同院89年度台上字第1620
    號判決意旨足參。且一般學理上亦認勞動契約當事人之勞工
    ，具有下列特徵：一人格從屬性，即受僱人在雇主企業組織
    內，服從雇主權威，並有接受懲戒或制裁之義務。二親自履
    行，不得使用代理人。三經濟上從屬性，即受僱人並不是為
    自己之營業勞動而是從屬於他人，為該他人之目的而勞動。
    四納入雇方生產組織體系，並與同僚間居於分工合作狀態。
    勞動契約之特徵，即在此從屬性。最高法院81年度台上字第
    347判決亦可資參照。經查，丙○○於原審具結證稱：伊是
    根據工地的需求，決定僱用湯太雄去工地工作，湯太雄是從
    事綑紮鋼筋的工作，伊依湯太雄的工作技術及工作量決定湯
    太雄之日薪為1700元，工作的內容由伊指示，給付湯太雄薪
    水的來源，是伊填載工數表向被上訴人老闆翁從凱（按即何
    秀英之夫）請款，因為伊沒有統一發票，所以就用薪資的方
    式來申報營業支出等語（原審卷第134-136頁）；另丙○○
    於本院亦證稱：伊是作被上訴人下包的工程，且是湯太雄主
    動打電話給伊說要工作，湯太雄之薪水一天1700元是伊決定
    的，伊要聘用誰當工人不須經被上訴人同意，因伊那裡無法
    開立扣繳憑單，所以才由被上訴人來申報湯太雄之薪資所得
    ，且湯太雄作何工作，都是聽從伊的指示等語（本院卷第
    118-119頁）。顯見丙○○係以獨立營業之方式，承攬被上
    訴人發包之工程，並按工人之人數向被上訴人請領承攬報酬
    ；且湯太雄服勞務，受指揮監督，具有從屬性之對象亦係丙
    ○○，並非從屬於被上訴人而受其指揮監督，參諸上開說明
    ，湯太雄應係與丙○○成立僱傭關係，其與被上訴人間，並
    不具有僱傭關係自明。況上訴人對於本院詢問湯太雄究係何
    時與被上訴人成立僱傭契約，亦僅表示湯太雄係自91年初至
    92年間受僱，惟詳細時間不清楚等語（本院卷第170 頁），
    即上訴人亦無法提出與被上訴人成立僱傭契約之詳細時間或
    其他積極證據以供本院參酌。從而，上訴人主張湯太雄係受
    僱於被上訴人，與被上訴人具有僱傭關係，丙○○僅係被上
    訴人之工頭云云，即不足採。
  (四)綜上，湯太雄既係受僱於丙○○，而非受僱於被上訴人，則
    被上訴人即無依勞保條例之規定為湯太雄投保勞工保險之義
    務。又被上訴人既無為湯太雄投保勞工保險之義務，則上訴
    人另爭執被上訴人是否為僱用5 人以上之公司行號，本院即
    無須再另為審究，併此敘明。
八、又湯太雄既係受僱於丙○○，而非受僱於被上訴人，故被上
    訴人即無依勞保條例之規定為湯太雄投保勞工保險之義務，
    如上所述。則上訴人依勞工保險條例第72條第1 項後段之規
    定，請求被上訴人應給付喪葬津貼5 個月及遺屬津貼30 個
    月，合計共147 萬元，即無理由。
九、綜上所述，本件上訴人主張湯太雄係受僱於被上訴人，故被
    上訴人有依勞保條例之規定為湯太雄投保勞工保險之義務云
    云，不足採信。從而，上訴人主張依勞保條例第72條第1 項
    後段規定，上訴人自得請求被上訴人賠償依勞保條例規定之
    給付標準計算之損失，並請求被上訴人應給付上訴人喪葬津
    貼5 個月及遺屬津貼30個月，合計共147 萬元及其利息，為
    無理由，不應准許。原審為上訴人敗訴之判決，及駁回其假
    執行之聲請，並無不合。上訴意旨指摘原判決不當，求予廢
    棄改判，為無理由，應予駁回。
十、本件事證已臻明確，兩造其餘攻擊防禦方法，於判決結果不
    生影響，不再一一論述，併此敘明。
據上論結，本件上訴為無理由，依民事訴訟法第449條第1項、第
78條，判決如主文。
中　　華　　民　　國　　96　　年　　1 　　月　　31　　日
                              勞工法庭
                                審判長法官  張國彬
                                法      官  吳登輝
                                法      官  楊富強
以上正本證明與原本無異。
本件不得上訴。
中　　華　　民　　國　　96　　年　　1 　　月　　31　　日
                                書  記  官  劉博文
